【裁判字號】    99,上訴,108
【裁判日期】    990420
【裁判案由】    毒品危害防制條例
【裁判全文】
臺灣高等法院臺南分院刑事判決         99年度上訴字第108號
上  訴  人  臺灣臺南地方法院檢察署檢察官
被      告  甲○○
選任辯護人
即扶助律師  陶靜芳律師
上列上訴人因被告毒品危害防制條例案件，不服臺灣臺南地方法
院98年度訴字第 526號中華民國98年11月17日第一審判決（起訴
案號：臺灣臺南地方法院檢察署97年度偵字第 11037號）關於販
賣第一級毒品無罪部分，提起上訴，本院判決如下：
    主  文
上訴駁回。
    理  由
壹、關於證據能方面
一、按被告以外之人於審判外之陳述，雖不符前四條之規定，而
    經當事人同意於審判程序作為證據，法院審酌該言詞陳述或
    書面陳述作成時之情況，認為適當者，亦得為證據，刑事訴
    訟法第159條之5定有明文。
二、查本件被告犯罪事實之證據方法，經本院準備程序提示予檢
    察官、被告及辯護人，均表示對於證據能力無意見，同意列
    為證據（本院卷第56頁）。
三、又查，本件證人羅進成、許居財、葉耿田於警詢之證述，經
    核均係由警方先告知得行使之權利及夜間得拒絕接受訊問等
    情，而經其等同意後始接受訊問，且經警方先訊問相關案情
    ，由其等一一陳述後，始經記載於偵訊筆錄之中，嗣經閱覽
    筆錄無訛，再按捺指印所制作完成，全程並經錄音存證等情
    ，足見警詢筆錄確係本於其等之陳述內容所制作，且符合取
    證之合法程序，是認上開證人於警詢中所為之供述證據，依
    其等作成時之情況，應為適當者，自得採為證據。
四、再按被告以外之人於偵查中向檢察官所為之陳述，除顯有不
    可信之情況者外，得為證據，刑事訴訟法第159條之1第 2項
    定有明文。查證人羅進成、許居財於偵訊中所為之陳述，係
    以證人之身分具結作證，而因檢察官與法官同為司法官，衡
    諸實務運作，檢察官實施刑事偵查程序，應能恪遵法定程序
    之要求，未有違法取供之情事，符合取證之合法程序，亦無
    所謂「顯有不可信」之情形，故上開證詞雖於審判外所為，
    然應為傳聞證據之例外，具有證據能力。
五、綜上所述，本院審酌上開證據製作時之情況，並無違法不當
    之情事，其證據之取得過程亦無瑕疵，認為以之作為證據應
    屬適當，與本案待證事實間復具有關連性，並經檢察官、被
    告及辯護人均表示同意列為證據，揆諸前開規定，應認該等
    供述證據符合傳聞證據之例外，自屬具有證據能力。
六、另按「除前二款之情形外，其他於可信之特別情況下所製作
    之文書。」亦得為證據，刑事訟訴法第159條之4第 3款定有
    明文。又行動電話之通聯紀錄，為使用者撥接該行動電話時
    ，電腦機器設備所留下之紀錄，此機械性作成之文書自無人
    為左右之可能，應具可信之特別情況，而有證據能力。查本
    案0000000000號行動電話之通聯記錄乃係電信業者遠傳電信
    股份有限公司應檢察官查詢而提出者，此有遠傳電信股份有
    限公司雙向通聯紀錄在卷可佐，揆諸前開說明，自得認具有
    證據能力，併予敘明。
貳、實體方面
一、公訴意旨係以：被告甲○○以其所持有之0000000000號行動
    電話，與證人羅進成之0000000000號行動電話自民國（下同
    ）97年6月29日晚間8時54分起聯繫購買毒品事宜後，於97年
    6月30日中午12時許，在羅進成之友人即葉添旺（綽號 「旺
    仔」）於臺南縣玉井鄉玉井工商附近住處，以羅進成交付價
    值新台幣（下同）1,500元芒果為對價，販賣價值1,500元之
    海洛因供羅進成施用，因認被告甲○○涉犯毒品危害防制條
    例第4條第1項販賣第一級毒品罪嫌等語。
二、按犯罪事實應依證據認定之，無證據不得推定其犯罪事實；
    又不能證明被告犯罪者，即應諭知無罪之判決，刑事訴訟法
    第154條第2項、第301條第1項分別定有明文。次按刑事訴訟
    法第161條已於91年2月8日修正公布，其第1項規定：檢察官
    就被告犯罪事實，應負舉證責任，並指出證明之方法，因此
    ，檢察官對於起訴之犯罪事實，應負提出證據及說服之實質
    舉證責任，倘其所提出之證據，不足為被告有罪之積極證明
    ，或其指出證明之方法，無從說服法院以形成被告有罪之心
    證，基於無罪推定之原則，自應為被告無罪判決之諭知（最
    高法院92年台上字第 128號判決要旨參照）。又按刑事被告
    並無自證己罪之義務，其在訴訟上所為之辯解，只須達於對
    起訴事證提出合理質疑之程度為已足，檢察官如對被告所舉
    反證仍有爭執，即應依刑事訴訟法第 161條規定積極舉證釋
    疑，被告等既堅決否認犯罪，檢察官所舉證據復不足以使法
    院產生有罪之心證，原判決因認被告等犯罪不能證明，於法
    尚無不合（最高法院97年度台上字第3099號判決意旨參照）
    。依上開最高法院判例及判決意旨可知，基於被告無自證己
    罪之義務，被告對於檢察官所起訴之事證所為之辯解，只須
    使法院達於合理懷疑之程度即可，檢察官如有爭執，即須依
    刑事訴訟法第 161條積極舉證，惟檢察官所舉證據如不足以
    使法院對被告產生有罪確信之心證，基於無罪推定之原則，
    法院即應為被告無罪判決之諭知。
三、公訴及上訴意旨認被告甲○○涉犯毒品危害防制條例第 4條
    第 1項販賣第一級毒品犯行，係以：(一)證人羅進成於偵訊時
    之證詞；(二)0000000000號行動電話之通聯紀錄等節為其論罪
    依據。
四、訊據被告甲○○堅決否認有何販賣第一級毒品海洛因之犯行
    ，辯稱：伊係在96年12月間在葉添旺家認識羅進成而見過面
    ，但從我玉井回台南之後，從未與羅進成聯繫，97年 6月那
    段時間，我沒有和羅進成通過電話，不可能販賣海洛因予羅
    進成， 0000000000號行動電話是朋友在97年4月衯借我使用
    ，即使羅進成有撥打這支手機，我也不知道是誰等語。是以
    ，本院所應審認者為：(一)證人羅進成於檢察官偵查時所指證
    向被告購買海洛因之證詞，其可信度如何？是否與事實相合
    而可採為被告販賣第一級毒品海洛因犯行之論罪依據？(二)00
    00000000號行動電話之通聯紀錄可否為被告論罪之不利證明
    ？經查：
  (一)按施用毒品者，其所稱向某人購買之供述，須補強證據以擔
    保其供述之真實性，良以施用毒品者其供述之憑信性本不及
    於一般人，況施用毒品者其供出來源，因而破獲者，法律復
    規定得減輕其刑，其有為偵查機關誘導、或為邀輕典而為不
    實之陳述之可能，其供述之真實性自有合理之懷疑，是認施
    用毒品者關於其向某人購買毒品之供述，必須補強證據佐證
    ，以擔保其供述之真實性，俾貫徹刑事訴訟無罪推定及嚴格
    證明之基本原則。又按關於毒品施用者其所稱向某人購買毒
    品之供述，必須補強證據佐證，係指毒品購買者之供述縱使
    並無瑕疵，仍須補強證據佐證而言，以擔保其供述之真實性
    ，該所謂補強證據，必須與施用毒品者關於相關毒品交易之
    供述，具有相當程度之關聯性，且足使一般人對於施用毒品
    者之供述無合理之懷疑存在，而得確信其為真實，始足當之
    （最高法院96年台上字第1029號判例可資參照）。
  (二)公訴人認被告涉犯上開販賣第一級毒品海洛因罪嫌，係以證
    人羅進成於偵查中結證稱以價值 1,500元芒果為對價，向被
    告購買價值 1,500元之海洛因等語為主要依據。惟經審之證
    人羅進成於警、偵訊及原審審理時所為之證述，有下述之出
    入不一及重大瑕疵：
  1.證人羅進成於偵查中雖證稱：「（問：你在97年 6月29日晚
    上8點54分、11點51分及97年6月30日12點16分、12點35分、
    早上9點10分、10點58分、下午3點37分有打電話給甲○○，
    這次你有跟她買海洛因嗎？）日期我不確定，應該是有跟她
    買。那一次她剛好跟我買一千五百元的芒果，所以我以賣得
    價金向她換得一千五百元的海洛因」云云（見偵查卷第89頁
    ），然證人羅進成於警詢時初供：「（問：你所施用之一、
    二級毒品係向何人？以何價格所購買？數量為何？）我是向
    綽號「阿呆」之男子所購買，真實年籍我不知道，我每次都
    是以每1 小包各1000元之代價向他購買。」、「（問：你是
    如何向綽號「阿呆」之男子聯絡購買毒品？）他有來玉井鄉
    時都會打電話到我的手機0000000000給我，而他的電話號碼
    並未顯示。」等語（見警卷二第 2頁），核與其於原審審理
    時，經再以證人身分具結亦證稱：伊被判刑的第一、二級毒
    品是跟綽號「阿呆」的人拿的，不是跟被告購買的等情相符
    （原審卷第 116頁）。則依證人羅進成之上開證述已明白指
    出其毒品之來源係購自綽號「阿呆」之男子，且於警詢初供
    當時亦未曾提及曾有向被告購買毒品乙事。準此，證人羅進
    成既供證其所施用之海洛因係向綽號「阿呆」之男子購買，
    並非向被告購買，其於偵查時，因檢察官查得0000000000號
    行動電話之通聯紀錄，並訊以是否曾以其0000000000號行動
    電話與被告聯繫購買過海洛因，始又改口稱亦有向被告購買
    ，其所述前後已有不一，是其指證之可信性尚非無疑，自難
    遽信為真。
  2.且參以，證人羅進成於原審審理時，經以證人身分詰問而具
    結證稱：「（問：檢察官問你97年 6月29日、30日與被告有
    電話通聯，你們通聯的目的為何？）好像是我要拿芒果送給
    他。」、「（問：你剛陳稱於 97年6月29日、30日有打電話
    給甲○○，你的目的是否係要拿芒果送給甲○○？）是的。
    」（原審卷第118、119頁），則依其所述其通聯內容係聯絡
    係購買芒果乙事，核與公訴意旨所認被告甲○○以其所持有
    之0000000000號行動電話，與證人羅進成之0000000000號行
    動電話自97年6月29日晚間8時54分起聯繫購買毒品事宜等情
    顯有出入，是公訴人將證人羅進成於偵查中所為之證詞予以
    穿鑿附會予以擴張解釋，被告與證人前述通話係聯繫購買毒
    品事宜乙事，顯與事實不符，自非可取。又觀諸，證人羅進
    成於偵訊供承：「（問：你跟甲○○買過幾次海洛因？） 4
    、5次。」、「（問：這 4、5次購買的時間？）詳細時間不
    記得了，只記得是從今年 2月份開始買，最後一次購買時間
    是97年 6月份。」（偵卷第89頁），核與其於原審審理時所
    結證稱：「（問：你於97年1月至5月施用毒品如何來的？）
    從綽號阿呆那邊來的。」（原審卷第 119頁）亦有不合，是
    其偵查中所為之證述是否可信，尚非無疑。再佐以，證人羅
    進成於檢察官及原審法院一再陳稱確定被告案發那段時間居
    住在台南縣玉井鄉葉添旺家，且當日購買及交付海洛因之地
    點亦在台南縣玉井鄉葉添旺家，但被告在案發時間並未居住
    台南縣玉井鄉葉添旺家（理由詳後敘），由此可見，證人羅
    進成指證被告在台南縣玉井鄉葉添旺家交付予伊海洛因云云
    ，顯非實情，亦無可採。
  3.至證人羅進成雖於原審審理時證稱：「（問：你拿芒果送給
    甲○○，被告有無拿海洛因給你？）有。」、「（問：被告
    給你幾包的海洛因？）忘記了。約一、二包。」、「（問：
    海洛因的重量？）我不知道。」、「（問：你的芒果其價值
    是多少？）我不知道。」、「（問：芒果有幾斤？）我不知
    道，我是裝一塑膠簍，裡面有愛文及金煌芒果。」、「（問
    ：你送被告芒果的目的是否係為了交換海洛因？）【交換是
    我自己想的，我是想說我送被告芒果，如果要跟被告討海洛
    因比較好開口】。被告那時候有跟我說芒果對她沒有什麼用
    ，叫我以後不要再送了。」、「（問：被告為什麼要給你海
    洛因？）我不知道，【我想說我沒有錢，如果白白跟被告拿
    海洛因會不好意思，所以我就拿芒果送給被告，交換是我自
    己想的】。」、「（問：你為什麼跟檢察官說被告剛好跟你
    買新台幣一千五百元的芒果？）我的意思是說我有跟被告買
    過海洛因，只是日期不確定。那一次被告說我送芒果沒有什
    麼效，被告後來有把芒果的錢給我，但是多少錢忘記了。」
    、「（問：是否係新台幣一千五百元？）不是，我確定不是
    新台幣一千五百元。」，「（問：你說不確定芒果的錢多少
    ，為何可以確定不是新台幣一千五百元？）【新台幣一千五
    百元是檢察官問我芒果的價錢】。」、「我確實有講過一籃
    大概是1千5百元，那是檢察官問我一籃芒果大概是多少錢我
    才回答是1千5百元，那時候拿一籃芒果給他，我跟他討海洛
    因，但是當時都沒有講說我要拿這一籃芒果跟他換。我心裡
    的想法本來是說拿一籃芒果給他順便跟他討一些海洛因，我
    確實有跟檢察官說是換的，但是我跟被告接洽的過程都沒有
    講到是要用芒果跟他交換海洛因。」等語（見原審卷第 119
    頁至第123頁、第175頁）。則依證人羅進成前開所述：【交
    換是我自己想的，我是想說我送被告芒果，如果要跟被告討
    海洛因比較好開口】、【我想說我沒有錢，如果白白跟被告
    拿海洛因會不好意思，所以我就拿芒果送給被告，交換是我
    自己想的】、【新台幣一千五百元是檢察官問我芒果的價錢
    】等情以觀，足見證人羅進成自始未供承與被告就以一籃一
    千五百元之芒果之對價購買海洛因達成買賣之意思表示合致
    ，是公訴人逕將證人羅進成所述交付予一籃一千五百元之芒
    果乙事，認定為以此作為購買海洛因之對價，顯屬無稽，且
    證人羅進成於原審審理時所陳述之證詞，與其偵查中所述係
    以芒果資為向被告甲○○購買第一級毒品之對價既迥然不同
    ，尚非無疑。況參以，證人羅進成於原審審理時並結證稱：
    「（問：你有拿一個塑膠簍的芒果給被告，被告事後有還給
    你塑膠簍芒果的價錢？）是的。」、「（問：你當初拿一塑
    膠簍的芒果是要賣給被告還是送他？）送他，事後他說白白
    拿我芒果不好意思。」（原審卷第 124頁），則證人既又稱
    ：當初芒果是要送被告的，被告事後也有還伊芒果錢等語，
    益徵證人於偵查時所指證以價值一千五百元之芒果為對價，
    向被告購買海洛因乙事，顯與事實相違。綜參以上各情，證
    人羅進成就被告犯罪主要構成要件事實（如前述之時間、地
    點、價格等），益徵其所指證向被告購買海洛因之情節相互
    矛盾，顯有重大瑕疵，已難盡信，自不得逕採該有瑕疵之單
    一指述為被告論罪之唯一證據。
  4.再者，證人羅進成並於原審審理時證稱：「（問：你說你跟
    被告拿4、5次海洛因，被告跟你說等你月底發薪水的時候再
    跟你借錢，被告是何意思？）我想說他是想找我一起合資購
    買毒品。」、「被告不是送給我，他是先借給我用，到時候
    我們去買回來我還要還給他。」、「（問：你跟被告拿了四
    、五次毒品的數量沒有約定，將來你們合資購買毒品，你如
    何還給被告毒品數量？）如果合資買毒品，我多還她一點也
    沒有關係。」、「（問：在97年 6月30日你有拿芒果給被告
    ，你本來是要跟被告買毒品沒有錢所以先送芒果給她，是否
    如此？）是的。」、「（問：為什麼你不帶錢過去跟被告購
    買毒品？）因為我們有講過要一起合資去購買毒品，那時候
    我還沒有領薪水，我身上還沒有錢。」，「（問：97 年6月
    30日是月底，你剛陳稱你是月底領薪水，為什麼會沒有錢？
    ）因為我跟被告沒有認識多久，薪水不太想給被告，所以就
    一直拖時間。」，「（問：你既然在97年 6月30日已經領有
    薪水，為什麼不直接拿錢跟被告買毒品就好？）薪水不一定
    當天就會下來，最晚7月1日身上就會有錢。」，「（問：既
    然薪水不一定當天就下來，為什麼你不等到97年7月1日有錢
    後再跟被告買毒品就好了？）因為我跟被告不是很熟，所以
    我不太願意把我的薪水拿給被告，所以我就一直拖。」，「
    （問：當初跟被告拿四、五次毒品，你們講好等你發薪水之
    後被告跟你借錢或你們合資購買毒品，你要將合資購買的毒
    品從你之前向她取得的毒品還給被告，為何事後你沒有把薪
    水借給被告或與被告合資購買毒品將你從被告處取得的毒品
    還給她？）那時候還在考慮跟被告要否合資購買毒品，因為
    我跟被告不是很熟。」、「（問：為什麼你在檢察官訊問時
    沒有講過你們將來要合資的事情？）那時候忘記講。」、「
    （問：為什麼你在檢察官那邊不說你是要跟被告合資購買毒
    品？）那時候我有說被告要借錢或合資這二個選一個。」等
    語（見原審卷第127頁至第130頁），則依上開證述內容以觀
    ，證人羅進成究係向被告購買海洛因或係向被告借用或係與
    被告合資購買等節，於同一審理期日經交互詰問所為之證述
    ，竟反覆更異其說詞且又閃爍不確定，其證詞之憑信性已非
    無疑，且衡之證人羅進成身上既無任何現金，竟想要向被告
    甲○○購買第一級毒品，已顯與一般毒品交易時之經驗法則
    有違。再者，如證人羅進成所述，其既在月底領薪水，何以
    不待領完薪水後，再向被告購買？又何需以送「一籃芒果」
    之方式，作為購買第一級毒品海洛因之「對價」？況且，其
    再等待一日，即可領得薪水而持之作為購買第一級毒品海洛
    因之對價，乃竟又辯稱與被告甲○○不熟、還在考慮是否要
    與被告合資購買毒品云云，是經互核上開證述內容以觀，顯
    見證人羅進成於偵查中指述及本院審理時所稱以送「一籃芒
    果」之方式，作為購買第一級毒品海洛因之「對價」，向被
    告甲○○購買第一級毒品等情，與常情相悖，亦有違於事實
    ，尚難憑信。
  5.況且，姑不論證人羅進成於偵查中指出其係以價值一千五百
    元之芒果與被告甲○○進行海洛因之毒品買賣乙節是否屬實
    ，經觀諸證人羅進成於偵查中所為之指證證詞，經原審法院
    於98年9月3日依職權進行勘驗程序，其內容係：「（檢察官
    問：你在今..去年..）證人答：嗯。（檢察官問： 6月29日
    的時候..）證人答：嗯。（問：檢察官： 8點54分跟這個..
    晚上 8點54分跟晚上11點51分..）證人答：嗯。（檢察官：
    到6月30日12點16分、到12點35分、到早上9點10分跟10點58
    分、跟到下午 3點37分，都有電話給她，這次你有跟她拿藥
    嗎？）證人答：97年 6月..。（檢察官：嗯。連續啦，晚上
    喔，到晚上8點1次， 11點1次，到隔天就是過了12點就算隔
    天了，這個12點，過12點16、12點35，再來一樣是那天，是
    9點10分、10點58分，跟下午3點37，你有打好幾通，這次有
    跟她拿藥嗎？）證人答：日期我不確定，我知道最後一次是
    6、7月那裡就對了，有時候打她的電話沒人接啊。（檢察官
    問：有，這些都是有接的喔。）證人答：有接的。【有接的
    我想一下。也不知道，應該是有跟她拿。】（檢察官問：應
    該是有跟她拿，跟她拿多少，你還有印象嗎？）證人答：那
    一次，【最後一次是算我載芒果給她】有嗎，她算跟我買芒
    果，用那些錢跟她拿這樣。（檢察官問：用那些錢跟她拿，
    那些多少，【那些芒果你算她多少錢】？）證人答：【芒果
    大概一籃，一籃大概是一千五】。（檢察官問：一千五喔。
    ）證人答：嗯。（檢察官問：一千五都跟她換藥嗎？）證人
    答：嗯。26：56（檢察官：關於97年 7月21日的時候..）證
    人答：嗯。（檢察官： 7月21日的9點，早上9點49分..）證
    人答：嗯。（檢察官問：你也有跟她聯絡，這次有沒有拿到
    ？）證人答：最後一次拿，就是她拿芒果那次就對了。（檢
    察官問：就是 6月份那次。）證人答：嗯。（檢察官問：後
    來就都沒有了。）證人答：嗯。後來因為我錢沒有借她，她
    就不拿了。28：23（檢察官：所以你是 6月29日，我確認一
    下喔。）證人答：嗯。（檢察官問：所以你是6月..是6月30
    日喔，因為你那時候是打到6月30日，6月30日差不多什麼時
    候跟她拿到一千五的「四號」？）證人答：中午那時候吧。
    （檢察官問：中午。）證人答：嗯。（檢察官：中午喔，中
    午大概幾點，12點嗎？）證人答：沒印象了。（檢察官問：
    差不多一個時間，是何時？）證人答：應該是沒有超過12點
    吧。（檢察官問：你30號有打到下午？下午3點多還有再打1
    次，所以你差不多中午拿到的就對了，12點左右拿到的？）
    證人答：應該是。（檢察官問：應該是？）證人答：【我下
    午打那通我不知道要做什麼的。】（檢察官：ㄏㄚˊ？）證
    人答：【下午再打去，我也不知道要做什麼的】。29：51（
    檢察官：地點是哪裡拿的？）證人答：ㄏㄚˊ？（檢察官：
    你去找她？）證人答：嗯。（檢察官：所以是在旺仔他家？
    ）證人答：旺仔那裡。30：08（檢察官：是這個甲○○，是
    「姐仔」自己拿給你的嗎？藥是她拿給你的嗎？）證人答：
    藥是她拿給我的。（檢察官問：是她拿給你的？）證人答：
    對啊。」等節可知，證人羅進成所指：【那些芒果你算她多
    少錢】？）證人答：【芒果大概一籃，一籃大概是一千五】
    、【我下午打那通我不知道要做什麼的。】。由上開訊問之
    答問內容以觀，證人羅進成於偵查中就是否於97年 6月29日
    、30日打電話向被告購買海洛因，並是否確實以「一籃芒果
    」作為向被告甲○○【購買第一級毒品海洛因之對價】，及
    證人羅進成與被告並就以「一籃芒果」作為向被告【購買第
    一級毒品海洛因之對價】之買賣意思表示達成合致等節，從
    未予正面直接陳述其買賣如何達成合意之經過，乃係由檢察
    官以預設推論犯罪事實，而提問是否有如何如何？再由被告
    回答，而被告大多語焉不詳答以：「嗯」或「沒印象了」等
    語，而勉為附合敷衍檢察官之提問，則是否本於其真意，已
    有疑問，且其就主要犯罪情節之說詞又反覆不一，是上開指
    證既已難窺見證人羅進成確有指證有向被告購買海洛因之情
    ，且其該部分之指證又有前述重大矛盾瑕疵，益見證人羅進
    成該部分指證之真實性及可信度，容有疑問，自難逕為憑採
    為不利被告之證明。
  6.綜參以上證人羅進成於原審審理時之證詞及其經原審法院當
    庭勘驗其偵查中之前開證詞以觀，足見證人羅進成並未明確
    以「一籃芒果」作為向被告甲○○購買第一級毒品之【對價
    】之指述，況且，【證人羅進成偵查中所稱一千五百元乃是
    應檢察官訊問芒果價格之所答，主觀上並未以之作為向被告
    購買海洛因之對價】等節，亦業據證人羅進成於原審審理時
    證稱：「交換是我自己想的，我是想說我送被告芒果，如果
    要跟被告討海洛因比較好開口。」等語明確（見原審卷第12
    0 頁），經核亦與前開勘驗結果相符，因此，徒憑證人羅進
    成偵查中之證詞，已無法確認於97年 6月30日，被告甲○○
    究竟有無以「一籃芒果」為對價，販賣第一級毒品海洛因予
    證人羅進成之事實，甚為顯然。是以，公訴人所舉之證人羅
    進成指證既有如上述之重大瑕疵存在，且經核與事實亦有不
    符，自不能為被告之論罪依據。
  7.至上訴意旨雖以：被告確實有交付第一級毒品海洛因與證人
    羅進成，證人羅進成於偵查、審理中均為一致證述，雖證人
    嗣後於審判中作證時，因時隔久遠，而就購買之詳細地點及
    方式無法鉅細靡遺，但對於被告曾販賣第一級毒品海洛因之
    基本事實並無任何變異，已足認被告有「給付」第一級毒品
    海洛因供證人吸食，而證人同時也提供具有經濟價值之芒果
    為對價，上揭交易過程應認為屬購買及販賣之行為云云。然
    證人羅進成就是否確實以「一籃芒果」作為向被告甲○○【
    購買第一級毒品海洛因之對價】，及證人羅進成與被告並就
    以「一籃芒果」作為向被告【購買第一級毒品海洛因之對價
    】之買賣意思表示達成合致等節，於偵查中及原審審理時所
    為之指述，有如上述之重大瑕疵存在，且經核與事實亦有不
    符，不能為被告之論罪依據，業如前述。又按審認證人之證
    詞，應綜所有證述內容為整體觀察，並予以全面之判斷及客
    觀之評價，對被告有利及不利之部分均應予以審酌，不能僅
    片面採認不利被告之證詞，而置有利被告之部分於不顧，查
    公訴人置證人羅進成證詞前揭具有瑕疵及與事實相悖之證言
    而不論，僅斷章取義擷取證人指證被告之不利證述，未予全
    盤檢視該不利證言之可信性及真實性，即採為被告論罪之依
    據，自有違證據採證原則，是上訴意旨前述論證，於法不法
    ，顯非有理。
  (三)又查，被告於97年 4月11日獲保外就醫，一共在奇美醫院住
    院一個多月始出院，在出院之後，行動仍然不便，由證人潘
    佰俊看護約1、2個月之久，期間出院後，多住汽車賓館（證
    人潘佰俊之證詞，詳後述），並非如證人羅進成所言，在臺
    南縣玉井鄉證人葉添旺之住處販賣第一級毒品，此部分亦經
    證人葉添旺於原審審理時到庭證稱：「（問：被告有無住過
    玉井？）她曾經住過我那邊，後來她脊椎受傷後就沒有見過
    她。」，「（問：被告在你那邊住多久？）沒有多久。」，
    「（問：被告在你那邊住的期間有無超過一個月？）差不多
    有。」，「（問：被告脊椎受傷之後被告是住在哪裡？）她
    說她要去醫院看病。」，「（問：你是否知道被告在何處看
    病？）我不知道。」，「（問：你是否知道被告於97年4月1
    日、 2日左右被抓？）那時候被告被通緝，她那時候脊椎受
    傷。」，「（問：被告於97年 4月份在何處被抓？）我不知
    道。」，「（問：被告是否係在你那邊被抓？）不是。」，
    「（問：被告是自己去看醫師還是被戒護就醫？）我不知道
    。」，「（問：被告住院期間是誰在照顧她？）我不知道，
    後來我就沒有看過她的人了。」「（問：被告住在你那邊時
    ，你是否知道被告曾經脊椎住院？）不知道，沒有聽她講過
    。」，「（問：被告住在你那邊時是否需要坐輪椅？）那時
    候她說她的脊椎很難過，她行走的時候要扶著走路。」，「
    （問：被告於97年 4月1日至3日被抓時，你是否也是當天被
    抓？）不是，我是於3月底被抓」等語明確（見原審卷第110
    頁至第113頁、第115頁），足證被告於97年 4月間，確因脊
    椎受到感染而受傷，行走時必須扶著走路，而由於證人葉添
    旺於97年 3月底遭逮捕，故其並不知道被告甲○○究竟於何
    時被逮捕，亦不知道被告究係戒護就醫或自行就醫甚明，故
    被告甲○○在97年 4月11日後，是否仍居住在證人葉添旺位
    於臺南縣玉井鄉之住處，即無法證明，證人羅進成所述被告
    在案發那段期間係住在臺南縣玉井鄉證人葉添旺之住處，伊
    即係在該處向被告甲○○購買第一級毒品乙節，經核與事實
    亦未能相符，即非無疑。
  (四)另參以，被告甲○○於97年 4月11日保外就醫乙節，有臺灣
    高等法院被告前案紀錄表在卷可佐，則被告於97年 4月11日
    既因保外就醫，其行動頗為不便，故【出院後與證人潘佰俊
    共同居住在臺南市之汽車旅館】內，此參酌證人潘佰俊於原
    審審理時證稱：「（你是否知道被告於97年期間在奇美醫院
    住院？）知道。」，「（問：被告因何病住院？）脊椎細菌
    感染。」，「（問：被告在奇美醫院之住院期間？）詳細日
    期我忘記了，約在五、六、七月期間，奇美醫院那邊有紀錄
    。」，「（被告住院多久？）一個多月。」，「（問：住院
    期間由何人照顧被告？）是我照顧的。」，「（問：是否只
    有你在照顧被告？）是的。」，「（問：當時被告住院時的
    身體狀況？）那時候被告無法行動。」，「（問：住院期間
    是由你照顧，被告出院之後是否也是由你照顧？）也是由我
    照顧。」，「（問：出院之後你照顧被告多久？）約一個多
    月。」，「（問：被告出院之後你們住在哪裡？）住在臺南
    市的汽車賓館。」，「（問：被告出院之後的身體狀況？）
    也是要坐輪椅。」，「（問：你直到何時才沒有照顧被告？
    ）日期我忘記了。」，「（問：你何時被抓去關？）97年 8
    月15日被抓。」，「（問：被告是於97年 7月24日被抓，那
    時候是否係由你照顧被告？）不是，因為被告被抓前幾天我
    就沒有與她在一起。」，「（問：是否被告被查獲之前約半
    個多月前，你才離開被告？）是的」等語甚詳（見原審卷第
    100至第103頁、第107頁），且被告於97年4月3日至97年4月
    10日及97年 4月11日至97年5月5日兩次回診住院，有財團法
    人奇美醫院（九八）奇醫字第2464號函在卷可稽（見原審卷
    第42頁至第64頁）。由此可見被告確係因保外就醫而至奇美
    醫院診療甚明，又依證人潘佰俊之證詞可知，被告出院後係
    由證人潘佰俊照顧，直至被告97年 7月24日被查獲前約半個
    多月前（經反推應約在97年 7月初）始離開被告，而據證人
    潘佰俊所供在被告出院後由其照顧期間大部分住在臺南市之
    汽車賓館內，且參以，被告於97年 7月24日亦係在台南市經
    查獲，是被告辯稱：自97年4月出院後至7月初，應均與證人
    潘佰俊居住在臺南市之汽車賓館內，並不住在玉井等語，應
    非虛構，堪予採信。
  (五)再者，衡之臺南縣玉井鄉 6月底仍係芒果之盛產季，為法院
    職務上所已知之事項，若以一千五百元之代價，在芒果盛產
    季節時，可以買到為數不鮮之芒果，而被告當時因患有上述
    脊椎細菌感染病症，甫出院不久而在休養期間，其行動應當
    非十分敏捷，且又與證人潘佰俊共同居住在臺南市之汽車旅
    館內，業如前述，則被告甲○○又何必在其身體不適之下甘
    受路途勞頓而大費周章地自臺南市搭車至臺南縣玉井鄉之證
    人葉添旺之住處，以第一級毒品換取一籃不需要之芒果？再
    持該籃芒果返回臺南市與證人潘佰俊共同居住之汽車賓館？
    此顯然不合成本效益，縱屬至愚，亦不致如此。益徵證人羅
    進成於偵查中所指以一籃芒果為對價，而在臺南縣玉井鄉之
    證人葉添旺住處，取得被告甲○○所販賣之第一級毒品云云
    ，即與經驗法則有違。則參以被告甲○○既無食用「大量」
    芒果之急迫性及必要性，其又因脊椎細菌感染，身體狀況不
    佳行動亦非敏捷，又何必為了「一籃芒果」，而遠從臺南市
    搭車至臺南縣玉井鄉之證人葉添旺之住處，販賣第一級毒品
    海洛因予證人羅進成？並佐以被告甲○○既自承其有施用毒
    品，其留下毒品自己施用反而更符合經濟效益，亦不待言，
    是參酌以上證據之調查結果，並參酌各項情況證據及經驗論
    理法則以觀，認為證人羅進成之證詞，顯然欠缺達到使本院
    形成被告甲○○有販賣第一級毒品之有罪心證。此外，公訴
    人復未能提出其他補強證據以擔保證人羅進成指證之真實性
    （所提之補強證據即通聯紀錄亦非可採，詳如後敘），自無
    從僅憑其單一之指述，即遽以認定被告甲○○有於具體之時
    間、地點，販賣第一級毒品之犯行，應可認定。從而，證人
    羅進成偵查中以「單一指述」之證詞指稱販賣毒品之人為被
    告甲○○乙節，既已違反經驗法則，其證詞已無從遽為被告
    罪責之認定，甚為明確。
  (六)公訴人雖又舉出 00000000000號行動電話係證人羅進成所有
    ，有00000000000號行動電話申請資料1份在卷可參（見偵查
    卷第42頁），佐以本案之雙向通聯紀錄，在97年 6月29日至
    97年 6月30日間，被告甲○○與證人羅進成間，亦有電話聯
    絡，以資佐證證人羅進成確有以 00000000000號行動電話撥
    打被告之0000000000號行動電話約定購買海洛因云云，惟查
    ：
  1.按關於毒品施用者其所稱向某人購買毒品之供述，必須補強
    證據佐證，係指毒品購買者之供述縱使並無瑕疵，仍須補強
    證據佐證而言，以擔保其供述之真實性。而所謂補強證據，
    則指除毒品購買者之供述外，其他足以證明該陳述之事實確
    具有相當程度真實性之證據而言，雖所補強者，非以事實之
    全部為必要，但亦須因補強證據與該項陳述之相互利用，足
    使犯罪事實獲得確信者，始足當之（最高法院99年度台上字
    第859號判決意旨參照）。
  2.查被告甲○○所使用之行動電話0000000000號行動電話與證
    人羅進成之0000000000號行動電話，在97年6月29日至97年6
    月30日間固雙向之通聯紀錄，惟參諸通聯紀錄其證據力之射
    程，僅能證明當時二個門號間曾有聯絡，而非如通信監察譯
    文，得以證明通話者係何人及通話之內容，訊據被告堅決否
    認於上開通聯紀錄係被告與證人羅進成之通話，是徒憑上開
    通聯紀錄實難逕認通話者係被告之不利證明。又參以，公訴
    意旨以：被告係於97年 6月30日中午12時許，在臺南縣玉井
    鄉證人葉添旺之住處販賣第一級毒品海洛因予證人羅進成云
    云，然經觀諸上開通聯紀錄顯示其行動電話基地臺接受地，
    均在臺南市○○路○段處附近，再佐以，證人許居財於警證
    稱：「（問：你以0000000000號行動電話號碼與行動電話00
    00000000號與何人聯絡？是男是女接聽電話？）有時男生有
    時女生。」（偵卷第 130頁），足見0000000000號行動電話
    之使用者並由被告一人，而證人葉耿田則證稱：「（問：為
    何會以0000000000行動電話打給0000000000號行動電話？）
    我不知道當時為何打電話給他。」（偵卷第 155頁），亦未
    能肯認係與被告通話，益徵被告所辯稱：該0000000000號行
    動電話係別人借予伊使用，有時會有不是找伊的電話撥入等
    語，應非虛構。是上開通聯紀錄之通話者是否係屬被告，尚
    非無疑。
  3.再者，縱如證人羅進成所指證通話者係被告無訛，然既無通
    信監察譯文，得以證明通話之內容，則依上開通聯紀錄充其
    量僅得證明渠等二人於該二日內有通話之狀態，至於通話之
    實際內容為何？通話之內容是否係被告甲○○聯絡證人羅進
    成以販賣第一級毒品海洛因？其談話之具體細節為何？亦或
    係其他事由？等節，均無法僅憑此一通話之紀錄，即遽排除
    對被告有利之認定。況且，被告與證人羅進成聯絡，並非全
    然即可逕為斷定必是為了購毒一事而聯繫，有時會因購買芒
    果而聯絡，此據證人羅進成於偵查時證稱：伊會與甲○○電
    話聯絡，因為我家有栽種芒果，有時他會打電話跟我買芒果
    等語（偵卷第89頁），並於原審審理時明確結證稱：「（問
    ：檢察官問你97年6月29日、 30日與被告有電話通聯，你們
    通聯的目的為何？）好像是我要拿芒果送給他。」、「（問
    ：你剛陳稱於97年6月29日、 30日有打電話給甲○○，你的
    目的是否係要拿芒果送給甲○○？）是的。」等語在卷（原
    審卷第118、119頁），自尚難單憑上開通聯紀綠，即全然而
    遽認必定係被告為販毒而與證人羅進成通話，此外，公訴人
    自始復無法提出任何證據以佐證上開通聯紀錄之通話內容即
    為聯絡販毒事宜，且依證人羅進成之證詞，亦無法證明有在
    該次通話聯絡買賣海洛因之事，自不能僅憑上開通聯紀錄，
    即當然推論係被告與證人羅進成聯絡販毒之通話，本於罪疑
    惟輕之原則，難逕據為被告不利之認定。
  4.另佐以，被告與證人羅進成在97年 6月30日最後一次通聯紀
    錄係同日10時58分，依其路途計算時間，固非無可能會在同
    日12時許到達臺南縣玉井鄉之證人葉添旺之住處，然如同前
    開所述，縱使被告甲○○可搭乘計程車至臺南縣玉井鄉之證
    人葉添旺之住處，並與證人羅進成進行第一級毒品之交易，
    以取得販賣第一級毒品海洛因之代價－「一籃芒果」，然就
    其往返之車資及時間上之浪費，加上「一籃芒果」之重量、
    芒果運送不便及往返之舟車勞頓等節詳加審酌，此舉顯然違
    反經驗法則及論理法則，至為灼然。
  5.至上訴意旨再以：參酌被告0000000000號行動電話雙向通聯
    記錄，於97年 6月30日上午主動撥打給證人羅進成，且有30
    幾秒之通話時間，足見被告與證人羅進成非不熟稔，且有長
    時間電話通話情況，非如被告所證稱只要接到證人羅進成電
    話就馬上切斷云云，足證證人羅進成於審理中證述均撥打電
    話向被告陳述購買海洛因乙事顯屬事實云云。然經查無任何
    積極證據以證明上開通聯紀錄之通話內容即為聯絡販毒事宜
    ，迭如前述，且公訴人就該部分之通聯紀錄，所應證明為實
    際之撥打者係屬被告及通話內容係聯絡買賣海洛因乙事，而
    非僅以該0000000000號行動電話在被告持用中，即當然推定
    係與被告通話，並為聯絡買賣毒品事宜，是公訴人應就證人
    羅進成與被告之上開通話係為聯絡買賣毒品之犯罪事實提出
    證據方法，而非如上訴意旨以上開通話者應係被告，即遽而
    推測證人羅進成應係與被告聯絡買賣毒品事宜，並為與證人
    羅進成證言不同之認定，又執羅進成之證言為證明方法，如
    此即有倒果為因之謬誤，且亦與證人羅進成所指證之犯罪事
    實不相符，自難援引上開通聯紀錄，與證人羅進成之證詞相
    互利用，作為證人羅進成證詞之補強證據而為被告上開犯行
    之論罪依據。
  (七)本院綜合上開證據之調查結果，證人羅進成指證被告販海洛
    因犯行，既有如上述之重大瑕疵存在，且經核與事實亦有不
    符，並參酌各項情況事實及經驗論理法則，證人羅進成指述
    其係以「一籃芒果」為代價，在臺南縣玉井鄉證人葉添旺之
    住處，向被告甲○○購買第一級毒品云云，亦有前開違反經
    驗法則及論理法則之情形，則被告甲○○如起訴書所載之販
    賣第一級毒品之犯行，應認已欠缺高度有罪心證之蓋然率，
    應無疑義。況且，縱使證人羅進成於偵查中所述之證詞屬實
    ，充其量亦僅有其【單一證人之指證】，本案既【欠缺通聯
    譯文之具體內容】，而僅有被告甲○○及證人羅進成雙向通
    聯之紀錄可佐，自不能僅憑二人間有此一通話之紀錄，即排
    除對被告有利之部分置而不論，從而，證人羅進成所指述被
    告甲○○有販賣第一級毒品之證詞既有上揭瑕疵，而上開通
    聯紀錄又無法據為證人羅進成證詞之補強證據，本院當無從
    單憑證人羅進成偵查中具有瑕疵之單一指述，即形成被告有
    罪之確信，是被告上開販賣第一級毒品之犯行，即屬無從證
    明。
五、至於，本案經扣得海洛因1包，淨重17.38公克（空包裝重0.
    69公克），純度80.40％，純質淨重13.97公克，有法務部調
    查局97年8月25日調科壹字第09723034300號函在卷可考（見
    偵查卷第11頁），並扣得注射針筒10支、分裝匙 1支、錫箔
    紙1片、空殘渣袋1個、九千元、手機1支（門號 0000000000
    號序號00000000000000），有臺南市警察局第五分局搜索扣
    押筆錄 1份在卷可佐（見警卷第11頁至第15頁），惟上揭物
    品，均無從作為起訴被告甲○○有販賣第一級毒品海洛因之
    證據。蓋以前開物品，有可能為被告或他人遭警查獲時，扣
    得之施用毒品及其包裝工具，此與本案檢察官所認被告販賣
    第一級毒品，欠缺與本案之客觀上關聯性，自亦無從遽以推
    論被告有公訴人所指「於具體之時間、地點」，販賣第一級
    毒品犯行之理由。
六、至檢察官上訴論告意旨另以：被告確有交付海洛因予證人羅
    進成，即令非以上開芒果為對價，不構成營利販賣，亦屬無
    償轉讓，而應構成毒品危害防制條例第8條第1項之轉讓第一
    級毒品罪云云，惟查證人羅進成所指證被告交付海洛因之上
    開犯行，既有前後矛盾之重大瑕疵，不能採信，而通聯紀錄
    、扣案之被告行動電話及毒品等物，又不能作為證人羅進成
    證詞之補強證據，是證人羅進成所指證被告於上開時地交付
    海洛因乙事，亦難證明屬實。是以，檢察官就被告於上開時
    地交付海洛因予羅進成之事實，既未能提出證明方法，以說
    服本院形成被告有上開交付第一級毒品犯行有罪之心證，該
    部分轉讓第一級毒品之犯行，即屬不能證明。則上訴論告意
    旨認被告亦應構成毒品危害防制條例第8條第1項之轉讓第一
    級毒品罪云云，於法自屬無據，亦非可取。
七、綜上所述，檢察官所提出之證據方法，經查證人羅進成所指
    證被告之上開犯行，既有前後矛盾瑕疵之處，且通聯紀錄、
    扣案之被告行動電話及毒品等物，均不能補強上開證人羅進
    成指證被告之犯罪情節非屬虛構，自不能擔保證人羅進成所
    指證於上開時地向被告購買第一級毒品海洛因事實之真實性
    ，是本件依檢察官所提之上開證明方法，無從說服本院形成
    被告有罪之心證，而尚有合理之懷疑存在。此外，復查無其
    他積極證據，足證被告有公訴意旨所指之販賣第一級毒品犯
    行，則依犯罪事實應以證據為其認定基礎，如積極證據不足
    以證明被告犯罪，而依調查所得資料，在一般生活經驗上尚
    非不得另為其他有利被告之推定，本於罪疑惟無之法則，即
    應依法為無罪判決之諭知。從而，原審認為被告被訴販賣第
    一級毒品犯罪不能證明，判決諭知被告該部分犯行無罪判決
    。本院核其認事用法均無不當，檢察官上訴意旨所指摘各節
    ，經查亦非有據，俱如前述，是檢察官就被告販賣第一毒品
    無罪部分，提起本件上訴，並認即令不構成營利販賣，亦應
    構成毒品危害防制條例第8條第1項之轉讓第一級毒品罪，均
    為無理由，應予駁回。
八、據上論結，應依刑事訴訟法第368條，判決如主文。
本案經檢察官趙中岳到庭執行職務。
中    華    民    國    99    年    4     月    20    日
                  刑事第五庭    審判長法  官  楊明章
                                      法  官  趙文淵
                                      法  官  蔡美美
以上正本證明與原本無異。
檢察官如不服本判決應於收受本判決後十日內向本院提出上訴書
，其未敘述上訴理由者並得於提起上訴後十日內向本院補提理由
書。
                                      書記官  歐貞妙
中    華    民    國    99    年    4     月    20    日

司法院資訊處製作；財團法人民間司法改革基金會備份。
